【裁判字號】    99,訴,2356
【裁判日期】    990820
【裁判案由】    損害賠償
【裁判全文】
臺灣臺北地方法院民事判決              99年度訴字第2356號
原      告  臺北皇家不動產有限公司
法定代理人  吳錦融
訴訟代理人  陳守文律師
複  代理人  鄭舒倪
被      告  李佳穗
訴訟代理人  范國華律師
            陳柏舟律師
上列當事人間損害賠償事件，本院於民國99年7月22日言詞辯論
終結，判決如下：
    主  文
被告應給付原告新臺幣捌拾柒萬陸仟元，及自民國九十九年一月
二十六日起至清償日止，按週年利率5％計算之利息。
訴訟費用由被告負擔。
本判決於原告以新臺幣貳拾玖萬貳仟元供擔保後，得假執行。但
被告如於假執行程序實施前，以新臺幣捌拾柒萬陸仟元為原告預
供擔保，得免為假執行。
    事實及理由
一、原告起訴主張：
  (一)被告於民國98年8月25日簽立「不動產一般委託銷售契約書
    」（下稱系爭委託銷售契約）將其所有不動產門牌號碼臺北
    市○○區○○路97巷23號2樓之建物暨坐落基地持分（下稱
    系爭房地）委託原告仲介出售，委託銷售價格新臺幣（下同
    ）1400萬元，委託銷售期間自98年8月25日起至98年11月25
    日止，原告於98年11月18日覓得買方劉麗玉同意以高於委託
    銷售價格之1460萬元承買系爭房地，簽立買賣定金收據並簽
    發票號：EA0000000號、面額100萬元、發票日：98年11月15
    日之支票（下稱系爭100萬元支票），原告依系爭委託銷售
    契約第9條第2項「買方出價達到委託價格時，乙方（即原告
    ）無須再行通知甲方（即被告）即得全權代理收受定金及安
    排買賣雙方簽約事宜，甲方並同意買賣契約於乙方收受定金
    時成立生效，甲方應於乙方通知後五日內或依書面上所約定
    之日期，出面簽訂不動產買賣契約書，於簽約時該定金即轉
    為買賣價款之一部份，並同意由乙方所選任之地政士（代書
    ）辦理簽約、買賣價金信託履約保證及一切過戶手續，以保
    障交易安全」之約定，代理被告收受上揭定金支票，以電話
    通知被告成交之事實，並請被告於收受定金5日內依約至原
    告公司與承買人劉麗玉簽訂不動產買賣契約，卻遭被告拒絕
    ，幾經溝通未果，原告遂而於同年12月4日再以臺北信維郵
    局第11838號存証信函催告被告出面履行簽約義務，惟被告
    仍置之不理。
  (二)按「稱居間者，謂當事人約定，為訂約之媒介，他方給付報
    酬之契約」、「附條件之法律行為當事人，於條件成否未定
    前，若有損害相對人因條件成就所應得利益之行為，負賠償
    損害之責任。」、「因可歸責於債務人之事由，致為不完全
    給付者，債權人得依關於給付遲延或給付不能之規定行使其
    權利。因不完全給付而生前項以外之損害者，債權人並得請
    求賠償。」，民法第565條、第100條、第227條定有明文，
    而系爭委託銷售契約6條約定:「服務報酬：為成交價額之百
    分之四…」，上揭買賣定金收據第7條及買方給付服務報酬
    承諾書則約定:「…立書人（即買方）承諾於契約成立時，
    給付買賣總價款百分之二之服務報酬予受託人（即原告）」
    ，而被告依系爭委託銷售契約第9條第2項之約定，應於原告
    通知簽約事宜後5日內或依書面上約定日期，出面與買方簽
    訂不動產買賣契約書，俾利完成本件居間之目的，乃被告依
    系爭委託銷售契約應給付義務，今被告經原告多次通知並寄
    發存證信函催告履行契約義務仍置之不理，顯屬可歸責於被
    告之事由而為不完全給付，並損害原告因條件成就所應得之
    買、賣雙方仲介服務報酬之利益，被告應負不完全給付之損
    害賠償責任，本件買方劉麗玉同意以高於委託銷售總價1460
    萬元之金額承買系爭房地，原告依系爭委託銷售契約第6條
    之約定，得請求被告給付成交價4%即58萬4000元之服務報酬
    ，另原告尚得依買方給付服務報酬承諾書之約定，請求承買
    人劉麗玉給付以成交價2%計算即29萬2000元之服務報酬，原
    告得向買賣雙方請求之服務報酬利益共計為87萬6000元（58
    萬4000＋29萬2000＝87萬6000），均因被告拒絕履行簽約義
    務而受損，自得請求被告負損害賠償之責。再按，系爭委託
    銷售契約第7條第5項第3款約定:「有下列情形之一者，均視
    為已方已完成居間仲介之義務，甲方仍應一次付清第二條委
    託銷售價格之百分之六之服務報酬為違約金予乙方：1.乙方
    收受定金後，因可歸責於甲方之事由而不願或無法與乙方所
    介紹之客戶簽訂不動產買賣契約書時」，今原告已為被告覓
    得願以高於委託銷售價格1460萬元承買系爭房地之買方劉麗
    玉，並依系爭委託銷售契約第9條第2項之約定，代被告收受
    該100萬元定金支票，被告嗣後經原告多次催告並寄發存證
    信函仍拒絕出面與劉麗玉簽訂不動產買賣契約，原告亦得依
    系爭委託銷售契約第7條第5項第3款之約定，請求被告給付
    以委託銷售價格6％計算之違約金87萬6000元。
  (三)被告雖抗辯系爭委託銷售契約第9條第2項有關「買方出價達
    到委託價格時，乙方（即原告）無須再行通知甲方（即被告
    ）即得全權代理收受定金及安排買賣雙方簽約事宜，甲方並
    同意買賣契約於乙方收受定金時成立生效，…」之約定，違
    反內政部所公告之不動產委託銷售定型化契約應記載事項有
    關「六、受託人之義務…（七）契約成立後，除委託人同意
    授權受託人代為收受買方支付之定金外。否則視為不同意授
    權」之規定，應屬無效等云；然依上揭規定可知於委託銷售
    契約書中約定收託人代替委託人收受買方所支付之定金行為
    並非法所不許，且依現今不動產交易模式亦屬常見，並無禁
    止之理由，系爭委託銷售契約第9條第2項既已明訂「買方出
    價達到委託價格時，乙方（即原告）無須再行通知甲方（即
    被告）即得全權代理收受定金及安排買賣雙方簽約事宜」等
    語，即表示被告授權原告得於買方出價達到委託價格時，全
    權代理收受定金及安排買賣雙方簽約事宜，該項約款非但符
    合不動產市場交易習慣，且並無損害被告利益之虞，蓋被告
    係於原告所覓得買家出價高於委託銷售價格時，始授權原告
    代收定金之權限，並非於事前概括授權代收定金，上揭約定
    自屬合法無疑，至兩造雖另於系爭委託銷售契約書第8條第7
    項有關「契約成立後，除甲方不同意授權乙方代為收受買方
    支付之定金外，否則視為同意授權。」之約定，參照系爭委
    託銷售契約第9條第1項、第2項之約定，無非在於重申並提
    醒系爭委託銷售契約第9條第2項有關授權定金收取之約定，
    退步言之，縱認委託銷售契約書第8條第7項之約定違反內政
    部所公告之不動產委託銷售定型化契約應記載事項有關「六
    、受託人之義務…（七）契約成立後，除委託人同意授權受
    託人代為收受買方支付之定金外。否則視為不同意授權」之
    規定，亦僅屬於該約款不構成契約內容之問題而已，對於原
    告依系爭委託銷售契約第9條第2項約定代收定金之效力而言
    ，並無影響，是以被告所為抗辯，並不足採。再者，系爭委
    託銷售契約第7條第5項第3款、第8條第7項、第9條第1項、
    第2項之約定，對被告並無任何重大不利益或顯失公平之情
    形，被告既係與原告約定於買家承買價格超過委託銷售價格
    之際，始同意授權原告代為收受定金並與該買家訂立不動產
    買賣契約，則原告於此際代為收取定金，非但符合被告當初
    委託銷售之意旨，且無損於被告之任何利益，且探究賣方委
    託房屋仲介公司銷售所有房地之主要目的，無非係希望透過
    房仲公司銷售房地之專業能力，於委託期間內為賣方覓得同
    意買受系爭房地之買方，故賣方於簽署委託銷售契約書時，
    業已衡量自身利益後，選擇以事前授予代理權之方式，由房
    仲公司於委託期間、授權價格範圍內代理賣方收受定金，以
    便即早與買方成立不動產買賣契約，倘賣方於仲介公司代為
    覓得承買價格超過委託銷售價格之買家並依代收定金後，恣
    意反悔不賣，非但損及買方及仲介公司之權益，更將嚴重干
    擾不動產交易市場正常交易秩序，況系爭委託銷售契第7條
    第5項第3款僅約定因可歸責於賣方之事由，導致原告於完成
    居間義務後喪失對買賣雙方請求服務報酬之情形時，賣方需
    乙次付清委託銷售價格6％之服務報酬作為違約金，上揭約
    定僅係將被告因不完全給付導致原告所受之損害予以明文化
    ，並無超額索賠而對被告產生重大不利益之情形，是以，被
    告抗辯上揭約定對原告有重大不利益，且依其情形顯失公平
    ，依民法第247條之1之規定，應屬無效云云，顯非可採。
  (四)被告另抗辯原告就系爭委託銷售契約未給予相當契約審閱期
    間，是以被告得依消費者保護法第11條之1第2項之規定，主
    張系爭委託銷售契約第9條第1項、第2項之約定，不構成契
    約之內容云云；惟查，依內政部公布不動產委託銷售定型化
    契約應記載及不得記載事項之規定，不動產委託銷售定型化
    契約之契約審閱期限不得少於3日，系爭委託銷售契約約定
    契約審閱期間為3日，並無違反上述規定，而原告自承本件
    負責系爭房地銷售之仲介即訴外人李信霖（原名李振鳴，於
    98年11月24日更名為李信霖，下稱李信霖）早於98年8月25
    日兩、三天前即將該契約書交由原告帶回家詳細閱讀後，經
    原告於系爭委託銷售契約簽名後，再通知李信霖前往原告住
    處收取契約，足見系爭委託銷售契約於原告同意簽訂前，確
    實已經充分行使3日之契約審閱權利，並瞭解全部契約內容
    後，始於契約內簽名，是被告所為抗辯，顯不足採。被告又
    抗辯伊早於98年11月初即通知仲介李信霖停止銷售系爭房地
    云云，惟查，被告實係於原告成功仲介銷售予劉麗玉後，始
    單方陳稱不願銷售系爭房地，業據證人李信霖到庭證述屬實
    ，足證被告所為上揭抗辯，顯非事實；且按，兩造既於系爭
    委託銷售契約第13條約定「本契約非經甲乙雙方書面同意，
    單方不得任意變更。如雙方同意變更本契約內容應以乙方提
    供之『委託事項變更契約書』為之，該文件具有修正本委託
    契約書之優先效力，於雙方簽章後生效」等語，則被告於委
    託銷售期間倘欲終止該契約，自需按上揭約定辦理，今被告
    既未以書面與原告提前終止系爭委託銷售契約，即不得僅憑
    其單方意思表示即主張終止契約。
  (五)為此聲明：
    1.被告應給付原告87萬6000元，及自99年1月26日起至清償
      日止，按週年利率5%計算之利息。
    2.願供擔保，請求准宣告假執行。
二、被告則抗辯略以：
  (一)系爭委託銷售契約為定型化契約，其中第7條第5項第3款、
    第8條第7款、第9條第1款、第2款之約定，限制原告行使權
    利且對原告有重大不利益，且依其情形顯失公平，民法第24
    7條之1第3款、第4款之規定，應屬無效；綜觀系爭委託銷售
    契約全文未見有關原告違約之法律效果或違約金之約定，卻
    系爭委託銷售契約第7條第5項第3款約定被告違約需賠償委
    託銷售價格之6％作為違約金，明顯加重原告之責任，且顯
    失公平，另系爭委託銷售契約第8條第7款、第9條第1項、第
    2 項分別約定：「契約成立後，除甲方不同意授權乙方代為
    收受買方支付之定金外，否則視為同意授權。」、「１甲方
    同意乙方可為買賣雙方之代理人。２買方出價達到委託價格
    時，乙方無須再行通知甲方即得全權代理收受定金及安排買
    賣雙方簽約事宜。甲方並同意買賣契約於乙方收受定金時成
    立生效…」，按雙方代理者，依民法第106條規定，原則上
    為禁止之行為，例外始得由本人許諾為之，今原告竟於該定
    型化契約內事先約定原告可為買賣雙方之代理人，已與立法
    者之本意相悖，自係對被告有重大之不利益，顯失公平，況
    系爭委託銷售契約第8條第7款約定「視為」同意授權原告收
    受定金，第9條第2款明定買方出價達到委託價格時，原告無
    須再行通知被告方即得全權代理收受定金及安排買賣雙方簽
    約事宜，然現今房屋市場交易熱絡，業者一片行情看好，價
    格持續上漲，被告於98年8月25日所委託之價格，自與三個
    月後之價格，有相當之落差，倘於契約內事先約定承買價格
    達到委託銷售價格原告即可代收定金，該成交價格顯無法正
    常反應成交當時系爭房地之真正價格，上揭約定自屬對被告
    有重大不利益，且依其情形顯失公平，應屬無效。況系爭委
    託銷售契約第9條第2項有關「買方出價達到委託價格時，乙
    方（即原告）無須再行通知甲方（即被告）即得全權代理收
    受定金及安排買賣雙方簽約事宜，甲方並同意買賣契約於乙
    方收受定金時成立生效，…」之約定，明顯違反內政部所公
    告之不動產委託銷售定型化契約應記載事項有關「六、受託
    人之義務…（七）契約成立後，除委託人同意授權受託人代
    為收受買方支付之定金外。否則視為不同意授權」之規定，
    依消費者保護法第17條第2項之規定，應屬無效，從而，本
    件原告未經被告同意擅自代為收取劉麗玉所交付100萬元定
    金支票，對被告自不生效力，原告依法得拒絕與劉麗玉簽訂
    不動產買賣契約。
  (二)再者，依內政部公布不動產委託銷售定型化契約應記載及不
    得記載事項之規定，不動產委託銷售定型化契約之契約審閱
    期限不得少於3日，被告於系爭委託銷售契約既未就「業已
    行使契約審閱期間，並充分瞭解契約內容」、「業已充分瞭
    解契約內容，無須另行攜回審閱」之選項進行勾選，即表示
    被告未就系爭委託銷售契約進行充分審閱，自得依消費者保
    護法第11條之1第2項之規定，主張系爭委託銷售契約之第7
    條第5項、第8條第7項、第9條第1款、第2款等約款對被告不
    生效力。
  (三)況且，被告早於11月18日之前，即與原告合意終止系爭委託
    銷售契約。系爭委託銷售契約係被告與原告之代理人李振鳴
    所簽訂，簽約之後房屋市場交易價格不斷攀升，被告早於98
    年11月初，即告知李振鳴停止本件銷售之委託，以免被告誤
    判行情而權益受損，而依房屋仲介交易習慣及原告公司之交
    易模式，當賣方要求停止銷售時，仲介公司即會依賣方指示
    停止銷售之行為，並請賣方簽署確認單以便公司結案，被告
    既早於98年11月初即通知李振鳴先生停止銷售，依交易之習
    慣，雙方間已合意終止系爭契約，縱認系爭委託銷售契約未
    經兩造合意終止，惟系爭委託銷售契約並非單純居間合約，
    亦有委任契約之性質，被告自得類推適用民法第549條規定
    ，主張單方終止委任契約，況依系爭委託銷售契約第7條第
    5項第2款之「甲方可自行成交或經由其他仲介公司仲介成交
    而收受定金（或成立買賣預約）…」之約定可知，本件為不
    動產一般委託銷售契約，依業界習慣，一般委託銷售契約與
    專任委託銷售契約之最大不同點在於「委託人亦得委託其他
    仲介公司進行銷售」，本件被告既得「自行成交」或「經由
    其他仲介公司仲介成交」，依舉輕足以明重之法理，被告自
    得單方面終止契約，是以系爭委託銷售契約早於98年11月初
    即經合法終止，原告自不得再行代被告進行銷售，並向承買
    人劉麗玉收取定金。再者，縱認本件被告應給付違約金，惟
    按「約定之違約金金額高者，法院得減至相當之數額」，民
    法第255條規定明確，系爭委託銷售契約之違約金約定條款
    ，係依委託銷售價格6%r計算，著實過高，自應依法酌減之
    。
  (四)為此聲明：
    1.原告之訴及假執行之聲請均駁回。
    2.如受不利判決，願供擔保，請准宣告免為假執行。
三、被告於98年8月25日簽立系爭委託銷售契約將其所有系爭房
    地委託原告仲介出售，委託銷售價格1400萬元，委託銷售期
    間自98年8月25日起至98年11月25日止，劉麗玉後簽訂賣賣
    定金收據、買方給付服務報酬承諾書，委託原告以總價1460
    萬元承買系爭房地，並簽發系爭100萬元支票交付予原告，
    原告後於98年12月4日寄發臺北信維郵局第11838號存證信函
    表示原告已覓得買方劉麗玉以總價1460萬元承購系爭房地，
    劉麗玉並簽發系爭100萬元定金支票予原告，被告迄今猶拒
    絕出面與買方劉麗玉簽訂不動產買賣契約書，催告被告應於
    文到3日內至原告公司與買方劉麗玉簽訂不動產買賣契約書
    ，上揭存證信函於98年12月5日送達被告，被告迄今猶未與
    買方劉麗玉簽訂不動產買賣契約等情，有系爭委託銷售契約
    （見本院卷第6至8頁）、買賣定金收據（見本院卷第9頁）
    、買方給付服務報酬承諾書（見本院卷第10頁）、臺北信維
    郵局第11838號存證信函暨郵件收件回執（見本院卷第11至
    13頁）、委任契約書（見本院卷第108、119頁）、不動產承
    買意願書暨邀約書（見本院卷第111至114頁）及系爭100萬
    元定金支票（見本院卷第118頁）等資料附卷足憑，復為兩
    造所不爭執（見本院卷第31頁反面、第121頁反面），堪信
    為真實。
四、本件原告起訴主張該公司已於委託銷售期間，為被告覓得買
    方劉麗玉同意以高於委託銷售價格之1460萬元承買系爭房地
    ，並依系爭委託銷售契約第9條第2項之約定代理被告收受劉
    麗玉所簽發系爭100萬元定金支票，被告依約應於約定期限
    內出面與劉麗玉簽訂不動產買賣契約書，詎被告經原告多次
    催告仍拒絕出面簽訂不動產買賣契約書，顯屬可歸責於被告
    之事由而為不完全給付，並損害原告因條件成就所應得之買
    、賣雙方仲介服務報酬之利益共計87萬6000元，被告應負不
    完全給付之損害賠償責任，另被告既已違約，原告得依系爭
    委託銷售契約第7條第5項第3款之約定，請求被告給付以委
    託銷售價格6％之服務報酬即87萬6000元作為違約金，爰依
    不完全給付損害賠償請求權及系爭委託銷售契約第7條第5項
    第3款之約定，請求被告給付87萬6000元及法定遲延利息等
    情，為被告所否認，並以上詞抗辯。是本件之爭點厥為：(一)
    系爭委託銷售契約第7條第5項第3款、第8條第7項、第9條第
    1 項、第2項之約定，有無被告所抗辯「於他方當事人有重
    大不利益，按其情形顯失公平」，依民法第247條之1第3款
    、第4款之規定，應屬無效之情形？(二)系爭委託銷售契約第9
    條第2項之約定，有無違反內政部所公布不動產委託銷售定
    型化契約應記載及不得記載事項之相關規定，被告得否依消
    費者保護法第17條第2項之規定，主張上揭約定無效？原告
    主張其得代被告收取系爭100萬元支票，是否有據？(三)系爭
    委託銷售契約是否經被告合理審閱？被告得否依消費者保護
    法第17條之1第2款之規定，主張系爭委託銷售契約第7條第5
    項第3款、第8條第7款、第9條第1項、第2項等約定不構成契
    約之內容？(四)被告抗辯系爭委託銷售契約早於劉麗玉出價承
    買前，業經被告合法終止，是否有據？(五)原告爰依委託銷售
    價格第7條第5項第3款之約定，請求被告給付以委託銷售價
    格6％服務報酬87萬6000元計算之違約金，是否有據？被告
    請求依民法第251條之規定酌減違約金至相當之數額，是否
    可採？茲分述如下：
  (一)關於系爭委託銷售契約第7條第5項第3款、第8條第7項、第9
    條第1項、第2項之約定，有無被告所抗辯「於他方當事人有
    重大不利益，按其情形顯失公平」，依民法第247條之1第3
    款、第4款之規定，應屬無效之情形？之部分
    1.按「定型化契約應受衡平原則限制，係指締約之一方之契
      約條款已預先擬定，他方僅能依該條款訂立契約，否則，
      即受不締約之不利益，始應適用衡平原則之法理，以排除
      不公平之『單方利益條款』，避免居於經濟弱勢之一方無
      締約之可能，而忍受不締約之不利益，是縱他方接受該條
      款而締約，亦應認違反衡平原則而無效，俾符平等互惠原
      則。」，有最高法院93年度台上字第710號、96年度台上
      字第1264號判決可資參照。
    2.經查，系爭委託銷售契約第7條第5項「有下列情形之一，
      均視為乙方已完成居間仲介之義務，甲方仍應乙次付清第
      二條委託銷售價格之百分之六之服務報酬為違約金予乙方
      …」、第8條第7項「契約成立後，除甲方不同意授權乙方
      代為收受買方支付之定金外，否則視為同意授權」、第9
      條第1項「甲方同意乙方可為買賣雙方之代理人」、第9條
      第2項「買方出價達到委託價格時，乙方（即原告）無須
      再行通知甲方（即被告）即得全權代理收受定金及安排買
      賣雙方簽約事宜，甲方並同意買賣契約於乙方收受定金時
      成立生效，甲方應於乙方通知後五日內或依書面上所約定
      之日期，出面簽訂不動產買賣契約書，於簽約時該定金即
      轉為買賣價款之一部份，並同意由乙方所選任之地政士（
      代書）辦理簽約、買賣價金信託履約保證及一切過戶手續
      ，以保障交易安全」等約定，雖係原告單方預定用於同類
      契約之條款而訂定之契約，惟查，被告係為委託原告銷售
      其所有系爭房地而與原告簽訂系爭委託銷售契約，則被告
      顯非經濟之弱者，且被告於委託原告銷售前，自得考量當
      時不動產銷售市場之一般狀況、系爭房地之市場價值、原
      告之仲介銷售能力及本身需求後，決定是否委託原告仲介
      銷售系爭房地暨委託銷售契約期間、價格，倘其主觀認定
      上揭約定有限制其行使權利並有重大不利益，自可不簽訂
      系爭委託銷售契約，而選擇以其他方式銷售系爭房地（例
      如：改委託其他房屋仲介公司代為銷售系爭委託銷售契約
      或自行銷售），並不因其未簽訂系爭委託銷售契約委託原
      告銷售系爭房地而生不利益，或有經濟生活受制於原告而
      不得不締結系爭委託銷售契約之情形，是以系爭委託銷售
      契約第7條第5項第3款、第8條第7項、第9條第1項、第2項
      之約定，並無原告所主張有限制行使權利，對渠等有重大
      不利益而顯失公平之情形，從而原告主張上揭約定應依民
      法第247條之1第3款、第4款之規定而無效一節，顯屬無憑
      ，而難採信。
  (二)關於系爭委託銷售契約第9條第2項之約定，有無違反內政部
    所公布不動產委託銷售定型化契約應記載及不得記載事項之
    相關規定，被告得否依消費者保護法第17條第2項之規定，
    主張上揭約定無效？原告主張其得代被告收取系爭100萬元
    支票，是否有據？之部分
    1.按「中央主管機關得選擇特定行業，公告規定其定型化契
      約應記載或不得記載之事項。違反前項公告之定型化契約
      ，其定型化契約條款無效。該定型化契約之效力，依前條
      規定定之。企業經營者使用定型化契約者，主管機關得隨
      時派員查核」，消費者保護法第17條定有明文，而內政部
      所公告之不動產委託銷售定型化契約應記載事項規定「六
      、受託人之義務…（七）契約成立後，除委託人同意授權
      受託人代為收受買方支付之定金外。否則視為不同意授權
      」等語明確（見本院卷第95頁）。
    2.被告雖抗辯稱系爭委託銷售契約第9條第2項有關「買方出
      價達到委託價格時，乙方（即原告）無須再行通知甲方（
      即被告）即得全權代理收受定金及安排買賣雙方簽約事宜
      」之約定，違反內政部所公告之不動產委託銷售定型化契
      約應記載事項有關「六、受託人之義務…（七）契約成立
      後，除委託人同意授權受託人代為收受買方支付之定金外
      。否則視為不同意授權」之規定，依消費者保護法第17條
      第2項之規定，應屬無效。惟查，內政部所公告之不動產
      委託銷售定型化契約應記載事項有關「契約成立後，除委
      託人同意授權受託人代為收受買方支付之定金外。否則視
      為不同意授權」，僅禁止房屋仲介業者於賣方委託仲介銷
      售定型化契約內預先約定除消費者明示禁止仲介業者代收
      定金之情形外，無論消費者有無授權仲介業者代收定金之
      意思表示，均視為消費者同意授權仲介業者代收買方定金
      ，然觀諸系爭委託銷售契約第9條第2項「買方出價達到委
      託價格時，乙方（即原告）無須再行通知甲方（即被告）
      即得全權代理收受定金及安排買賣雙方簽約事宜」之約定
      ，係表示被告於買方就系爭房地所為承買價格達到委託銷
      售價格時，授權原告代為收受定金並安排買賣雙方簽約事
      宜，要與於契約內約定無論消費者有無授權之意思表示，
      均視為消費者同意授權仲介業者代收買方定金之情形迥然
      有異，衡以賣方委託房屋仲介公司銷售不動產之主要目的
      在於透過房仲公司銷售房地之專業能力，於委託期間內為
      賣方覓得同意以委託銷售價格承買之買方，而賣方於簽訂
      委託銷售契約之前，本得充分衡量原始購屋成本、不動產
      市場交易狀況、系爭房屋現況、一般市場價格等諸多因素
      ，自行決定委託銷售價格並委請仲介業者代為銷售，則其
      於買方就系爭房地所為承買價格達到委託銷售價格時，授
      權原告代為收受定金並安排買賣雙方簽約事宜，並無損害
      其自身利益之虞，復符合兩造簽訂不動產仲介銷售契約之
      目的，是以，被告所為抗辯，顯不足採，準此，原告依系
      爭委託銷售契約第9條第2項之約定，代理被告收受上揭10
      0萬元定金支票，並安排買賣雙方簽約事宜，自屬有據。
  (三)關於系爭委託銷售契約是否經被告合理審閱？被告得否依消
    費者保護法第17條之1第2款之規定，主張系爭委託銷售契約
    第8條第7款、第9條第1項、第2項等約定不構成契約之內容
    ？之部分
    1.按內政部所公告之不動產委託銷售定型化契約應記載事項
      規定不動產委託銷售契約審閱期間不得少於3日（見本院
      卷第94頁），而兩造於系爭委託銷售契約約定「本契約書
      審閱期間為三日以上」（見本院卷第6頁），準此，系爭
      委託銷售契約所約定契約審閱期間核與內政部所公告之不
      動產委託銷售定型化契約應記載事項規定不動產委託銷售
      契約審閱期間不得少於3日之規定相符，應屬有效。
    2.再按「審閱期間條款之目的在給予消費者充分瞭解契約內
      容之機會，並規範企業經營者不得在未給予消費者審閱契
      約內容之機會前，限制消費者簽訂契約之時間，以避免消
      費者於匆忙間不及瞭解其依契約所得主張之權利及應負擔
      之義務，致訂立顯失公平之契約而受有損害，故只須消費
      者於簽約前已充分瞭解該契約之權利義務關係，或有可認
      其能認識契約權利義務關係之合理審閱期間，即不得引用
      上開規定而主張契約無效。是以，企業經營者如未限制消
      費者必須於何時簽名，何時將契約書交回，應認企業經營
      者已留予消費者合理之契約審閱期間，即便消費者未看清
      該契約之內容，即於契約書上簽名並交回契約書，然消費
      者非不得於簽名前就契約書之內容，詳加閱讀。其不為此
      之圖，卻於完全瞭解契約內容前即於契約書上簽名，係對
      自身權利之拋棄，尚非法所不許，亦不影響其簽名之效力
      」，此有最高法院98年審簡抗字42號判決可參。被告雖抗
      辯被告於系爭委託銷售契約既未就「業已行使契約審閱期
      間，並充分瞭解契約內容」、「業已充分瞭解契約內容，
      無須另行攜回審閱」等選項進行勾選，即表示被告未就系
      爭委託銷售契約進行充分審閱，自得依消費者保護法第11
      條之1第2項之規定，主張系爭委託銷售契約之第7條第5項
      、第8條第7項、第9條第1款、第2款等約款對被告不生效
      力云云。惟查，原告於本院99年7月8日言詞辯論程序自承
      本件負責系爭房地銷售之仲介人員李信霖早於98年8月25
      日2、3天前即將該契約書交由原告帶回家詳細閱讀後，原
      告係於閱讀委託銷售契約完畢並簽名後，始以電話通知李
      信霖前往原告住處收取契約等情屬實（見本院卷第89頁反
      面），足認本件被告並未限制原告必須於何時簽名，何時
      將契約書交回，已留予原告合理之契約審閱期間，即便原
      告未看清該契約之內容即於其上簽名並交回契約書，亦屬
      對自身權利之拋棄，不影響其簽名之效力，是以被告所為
      上揭抗辯，亦不足採信。
  (四)關於被告抗辯系爭委託銷售契約早於劉麗玉出價承買前，業
    經被告合法終止，是否有據？之部分
    1.被告另抗辯被告早於11月18日之前即與原告合意終止系爭
      委託銷售契約，蓋被告早於98年11月初告知李振鳴停止本
      件委託銷售，以免被告誤判行情而權益受損，而系爭委託
      並非單純居間合約，亦有委任契約之性質，被告自得類推
      適用民法第549條規定，主張單方終止委任契約等云。惟
      查，被告於98年11月初僅向原告仲介人員李信霖抱怨不滿
      意房屋售價，表示要漲價，然並未要求簽訂變更契約書，
      變更系爭房地委託銷售價格，被告係於系爭委託銷售契約
      委託銷售之期間經過後，始向李信霖表示不願意出售等情
      ，業據證人李信霖於99年7月22日本院言詞辯論程序中結
      證屬實（見本院卷第122頁），且查，兩造既於系爭委託
      銷售契約第13條約定：「本契約非經甲乙雙方書面同意，
      單方不得任意變更。如雙方同意變更本契約內容應以乙方
      提供之『委託事項變更契約書』為之，該文件具有修正本
      委託契約書之優先效力，於雙方簽章後生效」等語明確，
      則被告倘欲提前終止系爭委託銷售契約或變更委託銷售價
      格，均應按上揭約定程序辦理，尚不得主張伊得以其單方
      意思表示變更契約內容，況被告就其抗辯已於98年11月初
      告知李振鳴停止本件委託銷售之利己事實，均未能舉證以
      實其說，則其所為上揭抗辯，亦不足採。
  (五)關於原告爰依委託銷售價格第7條第5項第3款之約定，請求
    被告給付以委託銷售價格6％服務報酬87萬6000元計算之違
    約金87萬，是否有據？被告請求依民法第251條之規定酌減
    違約金至相當之數額，是否可採？之部分
    1.按「約定之違約金額過高者，法院得減至相當之數額，為
      民法第252條所明定，此規定乃係賦與法院得依兩造所提
      出之事證資料，斟酌社會經濟狀況並平衡兩造利益而為妥
      適裁量、判斷之權限，非謂法院須依職權蒐集、調查有關
      當事人約定之違約金額是否有過高之事實，而因此排除債
      務人就違約金過高之利己事實，依辯論主義所應負之主張
      及舉證責任。況違約金之約定，為當事人契約自由、私法
      自治原則之體現，雙方於訂約時，既已盱衡自己履約之意
      願、經濟能力、對方違約時自己所受損害之程度等主、客
      觀因素，本諸自由意識及平等地位自主決定，除非債務人
      主張並舉證約定之違約金額過高而顯失公平，法院得基於
      法律之規定，審酌該約定金額是否確有過高情事及應予如
      何核減至相當數額，以實現社會正義外，當事人均應同受
      該違約金約定之拘束，法院亦應予以尊重，始符契約約定
      之本旨。」，有最高法院93年度台上字第909號判決可資
      參照。
    2.再查，兩造於系爭委託銷售契約第7條第5項第3款、第9條
      第2項約定「有下列情形之一，均視為乙方已完成居間仲
      介之義務，甲方仍應乙次付清第二條委託銷售價格之百分
      之六之服務報酬為違約金予乙方：乙方收受定金後，因可
      歸責於甲方之事由而不願或無法與乙方所介紹之客戶簽訂
      不動產買賣契約書…」、「買方出價達到委託價格時，乙
      方無須再行通知甲方即得全權代理收受定金及安排買賣雙
      方簽約事宜，甲方並同意買賣契約於乙方收受定金時成立
      生效，甲方應於乙方通知後五日內或依書面上所約定之日
      期，出面簽訂不動產買賣契約書，於簽約時該定金即轉為
      買賣價款之一部份，並同意由乙方所選任之地政士（代書
      ）辦理簽約、買賣價金信託履約保證及一切過戶手續，以
      保障交易安全」等語明確（見本院卷第6、7頁），而原告
      為被告所覓得承買人劉麗玉之承買價格1460萬元已達被告
      委託銷售價格，原告依系爭委託銷售契約第9條第2項之規
      定得代理被告收受系爭100萬元定金支票並安排被告與劉
      麗玉簽訂不動產買賣契約相關事宜，今被告經原告多次催
      告仍拒絕與劉麗玉簽訂不動產買賣契約，已如前述，準此
      ，則被告確實已違反系爭委託銷售契約第9條第2項之約定
      ，且該違約之情形係可歸責於被告，是以被告自得依系爭
      委託銷售契約第7條第5項第3款之約定，請求被告給付以
      委託銷售價格1460萬元之6％計算之服務報酬即84萬6000
      元（1460×6％＝84萬6000元）作為違約金。被告雖抗辯
      系爭違約金字據約定違約金額過高，請求予以酌減云云；
      惟查，被告迄本件言詞辯論終結前，仍未就本件約定違約
      金是否過高一事提出任何證據以供本院進行調查，且原告
      主張本件係因被告故意違約導致原告無法代為安排被告與
      買方劉麗玉簽訂不動產買賣契約書，並依系爭契約第依系
      爭契約書第6條之約定向被告收取以成交價4%計算之服務
      報酬58萬4000元，復依買方給付服務報酬承諾書之約定向
      買方劉麗玉收取以成交價2%計算之服務報酬29萬2000元，
      換言之，兩造於系爭委託銷售契約第7條第5項第3款所約
      定之違約金數額，乃係以原告因被告故意違約所受服務報
      酬損害為依據，兼衡以系爭委託銷售契約本係兩造盱衡自
      己履約之意願、經濟能力、對方違約時自己所受損害之程
      度等主、客觀因素，本諸自由意識及平等地位自主決定，
      依上揭說明，兩造均應同受該違約金約定之拘束，本院亦
      應予以尊重，始符契約約定之本旨，從而被告抗辯本件違
      約金應予酌減一節，疏無足取。
  (六)綜上，原告爰依系爭委託銷售契約第7條第5項第3款之約定
    ，請求被告給付委託銷售價格之6％服務報酬之違約金即84
    萬6000元，應屬有據。
五、綜上所述，原告依系爭委託銷售契約，請求被告給付87萬
    6000元，及自99年1月26日起至清償日止，按週年利率5%計
    算之利息，為有理由，應予准許。
六、兩造均陳明願供擔保，以代釋明，聲請宣告假執行或免為假
    執行，經核均與法律規定相符，爰分別酌定相當之擔保金額
    予以准許。
七、本件判決之基礎已臻明確，兩造其餘攻擊防禦方法及主張舉
    證，於判決結果不生影響，無一一審究之必要，附此敘明。
八、據上論結，原告之訴為有理由，依民事訴訟法第78條、第39
    0條第2項、第392條，判決如主文。
中    華    民    國    99    年    8     月    20    日
                  民事第二庭    法  官  李家慧
以上正本係照原本作成。
如對本判決上訴，須於判決送達後20日內向本院提出上訴狀。如
委任律師提起上訴者，應一併繳納上訴審裁判費。
中    華    民    國    99    年    8     月    20    日
                                書記官  康翠真

司法院資訊處製作；財團法人民間司法改革基金會備份。
